【裁判字號】    97,台上,6688
【裁判日期】    971225
【裁判案由】    業務過失致人於死
【裁判全文】
最高法院刑事判決            九十七年度台上字第六六八八號
上  訴  人  福建高等法院金門分院檢察署檢察官
被      告  甲○○
            乙○○
            丙  ○
共      同
選任辯護人  劉祥墩律師
上列上訴人因被告等業務過失致人於死案件，不服福建高等法院
金門分院中華民國九十五年四月十九日第二審判決（九十四年度
上訴字第八號，起訴案號：福建金門地方法院檢察署九十三年度
偵字第六四號），提起上訴，本院判決如下：
    主  文
原判決關於甲○○、乙○○、丙○部分撤銷，發回福建高等法院
金門分院。
    理  由
本件原判決以公訴意旨略以：和發營造有限公司（下稱和發公司
）向金門縣金沙鎮公所，承攬金沙鎮○○○○○段之「環島北路
道路改善工程」，被告甲○○係和發公司負責人，被告丙○、乙
○○分別係和發公司之工地主任及經理，丙○為該工程之全權負
責人及工地安全衛生主管，而乙○○則擔任該工程路面施作之負
責人並聽從丙○之指揮，均為從事工程營造業務之人。自民國九
十二年十二月九日起，和發公司在金沙鎮○○○路何厝往高坑路
段，施作環島北路「甲施工路段」之路面填補、刨除、密級配瀝
青混凝土鋪設工程，原應注意於施作路面表面刨除，而尚未完成
施工前，應在路面高低差處，設置護欄、交通錐、警示燈或其他
足以阻隔或警告之安全設施，以避免道路意外事故之發生，而當
時並無不能注意之情事，竟疏未設置相關阻隔及警告標誌。嗣於
九十二年十二月十三日夜間，於本件施工路段附近即有騎士因路
面刨除行走困難，因而逆向行駛致發生車禍事故，丙○於知悉後
即指派乙○○前往工地現場設置安全及警告標誌，詎乙○○仍未
前往設置交通錐及警告標誌，致九十二年十二月十四日上午六時
十五分許，適有王克府騎乘車牌號碼ＷＺＳ－七八０號輕型機車
，機車前方腳踏板載運一桶海蚵，後方搭載其配偶即被害人許能
娥，於行駛不易之情況下，欲由金沙鎮何厝往高坑方向行駛，途
經該施工路段，原應注意僅能在原車道內行駛，禁止侵入對向車
道內，而依當時情形，復無不能注意之情事，竟疏未注意，見該
路段右側路面刨除，行駛較為困難，遂借道駛入對向車道，嗣於
通過右側刨除路面後，於右側已鋪柏油之路段時，乍見對向有車
開燈迎面駛來，旋欲變換駛入原己向車道之際，疏未注意右側路
面已鋪設柏油，造成右側路面較對向車道路面有高達約七公分之
落差，復因同時搭載人及貨物之影響，致王克府於變換車道時操
控失當而人車倒地，被害人頭部受創而顱內出血，經送醫急救仍
不治死亡等情。因認被告三人均涉犯刑法第二百七十六條第二項
之業務過失致人於死罪嫌。惟經審理結果不能證明被告三人犯罪
，因而撤銷第一審關於乙○○、丙○部分之判決，改判諭知乙○
○、丙○無罪；維持第一審諭知甲○○無罪之判決，駁回檢察官
在第二審之上訴，固非無見。
惟查：(一)、依法應於審判期日調查之證據雖已調查，而其內容未
明瞭者，即與未經調查無異，如遽行判決，仍屬應於審判期日調
查之證據而未予調查，尚不得遽對被告為有利或不利之認定。原
判決為被告三人無罪之諭知，係以依施工計畫書內第四章關於「
交通維持計畫」中，載明「交通維持所用之施工交通管制與安全
設施分為下列六項：標誌：包括警告、禁制、指示及施工標誌…
…標線……警告照明設施：包括警告燈號、閃光箭頭及照射燈…
…其他：包含……告示牌。施工前交通衝擊減輕方案：……配合
各階段施工，車道配置之變化，實施……交通標誌設置……。施
工中交通安全措施及圖解：施工期間佈設各項安全措施、交通錐
、警示燈及其他交通管制措施及『夜間安全措施』之設置……施
工安全措施之方法：於道路開挖地點前三百公尺架設『道路施工
』之標誌。於一百五十公尺處架設『單線行車』之標誌，五十公
尺處架設『車輛慢行』之標誌」等情。可知，「施工中」，始有
佈設各項安全措施之必要。又同章第二節七、其他施工時注意事
項記載：例假日期間不施工，保持交通順暢安全，亦可為佐證。
則在例假日不施工時，為保持交通順暢，自無在路面擺設交通錐
、警示燈等安全標示之必要（原判決第九頁第三十行至第十頁第
十四行）等情，為其主要論據之一。然原判決援引施工計畫書內
第四章關於「交通維持計畫」，其內所載上開「施工中」一語，
其究係指工程自開工至完工之期間而言，抑係指就該工程實際施
作之工作日而言，尚非全無疑義。而上情與本件事實如何及如何
為法律之適用攸關，自應詳予調查研求論述說明。乃原審就上情
未予調查釐清論述說明，致檢察官上訴意旨得援引該工程施工計
畫書第四章第二節第４點相關之內容，指稱綜合上開全部內容以
觀，上開「施工中」係指施工期之全程，均須有安全措施而言，
原判決上開論斷說明顯屬有誤等情。其查證未盡且理由欠備，遽
行判決，難昭折服。(二)、無罪之判決，依刑事訴訟法第三百零八
條之規定，亦應記載其理由，故對於被告被訴之犯罪事實及卷內
其不利之證據資料，如何不足以證明被告犯罪或其行為不罰，均
應詳述其理由，否則即有判決不載理由之違背法令。(1)、檢察官
指被告三人涉犯業務過失致人於死犯行，係援引福建省金門縣車
輛行車事故鑑定委員會鑑定意見書、福建省金門縣車輛行車事故
覆議鑑定委員會鑑定意見書，為其主要論據之一，而稽諸上開二
件鑑定意見書，均認施工廠商有違道路交通安全規則第一四三條
：「……工程進行中，並應樹立警告標誌，夜間並安裝警告燈…
…」之規定（偵查卷第四十六頁、第六十八頁）；又金門縣金沙
鎮公所與和發公司所簽訂之工程合約書第十七條第二項內載：對
於可能危及工地附近人民生命、身體及財產之安全，乙方（即和
發公司）應預為防範，如致生傷亡或其他損害，概由乙方負責（
警卷第五十五頁背面）。上開鑑定意見書及合約書所記載上情是
否係屬事實，其與被告三人是否有檢察官所指之犯行攸關，自應
詳予調查釐清論述說明。乃原判決就上情未詳予調查釐清，復未
說明上情何以不能為不利被告三人認定之理由，致檢察官得援引
上情據以指摘。其查證未盡且理由欠備，遽行判決，尚有未合。
(2)、原判決為甲○○無罪之諭知，係以甲○○之職權在於對外業
務窗口及標前協議與訂約等，均不涉及實際施作與監督或管理施
作工程；而工地安全衛生之管理與執行亦係丙○之權責，非董事
長之甲○○職務上直接掌理之範圍，故並無任何證據足認甲○○
有實際指揮、監督之義務甚明。且公司組織上，分層負責，乃現
代企業經營之常態，負責人僅係對外代表公司，不一定負責實際
業務，則就行為刑法之觀點，應以實際負責系爭工程安全衛生責
任之人，始應負責。自不能僅以甲○○係和發公司負責人，且在
工程施工計畫書「安全衛生組織架構」中記載為「承攬商負責人
」，即令其負本件工程之安全衛生責任（原判決理由欄貳、四、
(五)、３），為其主要論據之一。然丙○於檢察官偵查中供稱：甲
○○常到工地去監督（偵查卷第十八頁）等情，是否係屬事實？
而苟丙○上開供述各情係屬事實，則甲○○是否未涉及本件工程
實際施作與監督等，即尚非全無疑義，仍待調查釐清論述說明。
乃原審就上情未詳予調查釐清，復未說明上情何以不能為不利甲
○○認定之理由，其查證未盡且理由欠備，遽行判決，有欠允當
。檢察官上訴意旨指摘原判決關於被告三人部分不當，尚非全無
理由。應將原判決關於此部分撤銷，發回原審法院更為審判。
據上論結，應依刑事訴訟法第三百九十七條、第四百零一條，判
決如主文。
中    華    民    國  九十七  年   十二   月  二十五  日
                      最高法院刑事第一庭
                          審判長法官  董  明  霈
                                法官  林  茂  雄
                                法官  張  祺  祥
                                法官  蕭  仰  歸
                                法官  林  立  華
      本件正本證明與原本無異
                                      書  記  官
中    華    民    國  九十七  年   十二   月   三十   日
                                                      Ｅ


司法院資訊處製作；財團法人民間司法改革基金會備份。
